【裁判字號】    94,聲判,74
【裁判日期】    950414
【裁判案由】    聲請交付審判
【裁判全文】
臺灣板橋地方法院刑事裁定             94年度聲判字第74號
聲  請  人  建霖環保科技有限公司
代  表  人  丙○○
代  理  人  王  上律師
被      告  甲○○
            乙○○
上列聲請人因被告等侵占案件，不服臺灣高等法院檢察署94年度
上聲議字第3105號駁回再議之處分（原不起訴處分案號：臺灣板
橋地方法院檢察署94年度偵字第204 號），聲請交付審判，本院
裁定如下：
    主    文
聲請駁回。
    理    由
一、聲請意旨略以：
（一）聲請人之代表人丙○○與案外人臺灣麥高國際股份有限公
      司（以下簡稱麥高公司）訂立合約，由丙○○提供資金，
      麥高公司提供設備，成立建霖環保科技有限公司（即本件
      聲請人，以下簡稱建霖公司）。建霖公司繼之與昌宇環保
      科技股份有限公司（以下簡稱昌宇公司）、梵泰國際開發
      股份有限公司（以下簡稱梵泰公司）於民國90年4 月14日
      簽訂合作契約，由建霖公司提供該公司所有、新臺幣（下
      同）2 億5 千萬元之系爭設備。依合約書第3 條約定：建
      霖公司、梵泰公司同意共同成立昌宇公司。但昌宇公司早
      於83年8 月11日即已成立，梵泰公司之負責人乙○○、昌
      宇公司之負責人甲○○卻對丙○○詐稱共同成立新公司。
      又合約書第20條約定：昌宇公司即被告甲○○應於90年7
      月31日前完成合法廢棄物處理廠營運執照，否則本合作案
      將取消另議，惟因合理原因未能在期限前完成時，該期限
      另從約定。被告甲○○有無申請？若有申請，未通過之原
      因為何？檢察官均未加以調查。
（二）建霖公司、麥高公司及昌宇公司另於90年8 月3 日簽立合
      約修訂條款，其第4 條約定：建霖公司、麥高公司應於90
      年8 月31日前完成原合約之各項條件，否則應於時限後15
      日內拆離昌宇公司籌辦之大園廢棄物處理廠，並恢復原狀
      ……如未依時拆離將視為廢棄物，由昌宇公司自由處理。
      既然建霖公司、麥高公司仍應於90年8 月31日前完成原合
      約之各項條件，則被告明知應繼續辦理執照之申請而未辦
      理，並無權處理系爭設備，其同意他人搬走或棄置，於法
      無據，昌宇公司並非系爭設備之所有人，該設備亦絕難認
      定為廢棄物，昌宇公司未出分文購買，被告二人更不會將
      重達數十噸之貴重設備以廢棄物處理而棄置於路旁，任人
      搬移，此舉有違經驗法則，其將之變賣，仍可獲得鉅額價
      金，檢察官未就重達數十噸設備之最終去處，命被告及案
      外人諸如謝清文、游象評、蔡維真等人加以說明，其偵查
      並未完備。
（三）依被告與告訴人於90年11月7 日簽署之同意書所載：「PS
      原麥高公司機械歸還丙○○先生已裝好之機械負責拆除（
      柯廷昌）」，被告甲○○拆除後，於返還告訴人前，自屬
      被告持有，檢察官未命被告證明已返還告訴人。若無麥高
      公司之機器設備之裝設，為何於同意書上為上開記載，更
      有被告甲○○之簽名？不起訴處分書所載：「但遍查二造
      合約書並無麥高公司之機器設備之記載」，斷章取義，認
      定事實不當。不起訴處分書另有「同意書所載應返還『麥
      高公司』之機器……」等語，但上開同意書並無如此之記
      載。又依上開同意書所載內容，被告甲○○受委任應將昌
      宇公司所持有金額5 百萬元、1 千5 百萬元之支票2 紙返
      還告訴人丙○○，係為他人處理事務之人。且旋轉爐價值
      3 千5 百萬元，而新銘公司之債權僅值480 萬元，檢察官
      未命新銘公司提出證據證明新銘公司有提出3 千5 百萬元
      之事實，被告甲○○卻任由新銘公司全部取走，難謂無違
      背任務，而有圖利新銘公司之背信行為及侵占告訴人丙○○320 萬元及支票2 紙之行為。
（四）檢察官認定：「編號29至33之器材均為告訴人向新銘公司
      所購得……遭新銘公司運走，有證人……蔡維真到庭證述
      甚詳，並有告訴人出具之90年7 月12日之協議書1 紙在卷
      足查」，但事後又有上開90年11月7 日同意書之簽立，可
      知蔡維真等人之供述不實。
二、按告訴人不服上級法院檢察署檢察長或檢察總長認再議為無
    理由而駁回之處分者，得於接受處分書後10日內，委任律師
    提出理由狀，向該管第一審法院聲請交付審判；法院認為交
    付審判之聲請不合法或無理由者，應駁回之，刑事訴訟法第
    258 條之1 、第258 條之3 第2 項前段，分別定有明文。其
    規定告訴人得向法院聲請交付審判，乃制衡檢察官不起訴或
    緩起訴裁量權之外部監督機制，責由法院針對檢察官所為之
    不起訴或緩起訴處分是否正確加以審查，以防止檢察機關有
    濫權情事。而依同法第258 條之3 第3 項規定，法院審查聲
    請交付審判案件時，固然「得為必要之調查」，惟為避免架
    空審檢分立之控訴原則，法院調查之範圍，自應以偵查中曾
    顯現之證據為限，不得就告訴人新提出之證據再為調查，亦
    不得蒐集偵查卷以外之證據，否則，將使法院僭越檢察官之
    職權，而有回復糾問制度之虞，且與刑事訴訟法第260 條再
    行起訴規定混淆不清。又法院裁定交付審判，其效果同檢察
    官之提起公訴，乃使案件進入審判程序，故應以偵查卷內所
    存證據已符合刑事訴訟法第251 條第1 項所定「足認被告有
    犯罪嫌疑」之起訴門檻為前提。如認未達此起訴門檻，法院
    應認交付審判之聲請為無理由，依前揭第258 條之3 第2 項
    前段規定，應逕以裁定駁回之。
三、本院判斷：
（一）本件聲請人建霖公司以被告甲○○、乙○○涉有侵占罪嫌
      ，向臺灣板橋地方法院檢察署檢察官提出刑事告訴，並提
      出經濟部公司執照、90年11月7 日同意書、90年4 月14日
      合約書、90年8 月3 日合約修訂條款、催討債務合約書、
      授權書等影本各1 件、本票影本3 紙、支票影本2 紙、大
      偉逾期應收帳款管理有限公司收據影本2 紙、機械設備資
      料1 件及照片37幀，經檢察官發交臺北縣政府警察局三重
      分局通知被告甲○○、乙○○及聲請人之代表人丙○○到
      案說明以調查犯罪情形並蒐集證據，再由檢察官傳訊被告
      二人、聲請人之代表人丙○○及證人陳東霖、鄭宏柏、蔡
      維真、謝清文、游象評、羅煥青等人，並蒐集渠等到庭提
      出之發票、協議書、契約書、支票、存證信函、銀行傳票
      、請款單、第一類票據信用資料查覆單等書證後，依偵查
      所得之全部證據，臺灣板橋地方法院檢察署檢察官認為被
      告二人之罪嫌均有不足，而於94年2 月25日以94年度偵字
      第204 號為不起訴處分，嗣聲請人不服聲請再議，臺灣高
      等法院檢察署檢察長於審核後認為：「經查聲請人提出之
      93年2 月11日刑事補充告訴理由狀記載：『90年11月7 日
      簽立同意書……依同意書約定：(一)告訴人所屬之建霖公司
      之旋轉爐1 組作價3 千5 百萬元出售昌宇公司……該3 千
      5 百萬元歸還昌宇公司2 千5 百萬元……餘額尚應付款予
      告訴人公司320 萬元」等語（見他字卷第27頁正面）及『
      被告乙○○、甲○○明知上揭如附表二所示之支票（按指
      面額500 萬元及14,062,327元之支票，見他字卷第51頁正
      面），為告訴人於雙方合作期間，因公司需要資金週轉而
      開立交付渠等其持有』等語（見他字卷第28頁正面）。且
      查同狀所附之告證二同意書影本（見他字卷第32頁正面）
      復記載：『甲○○先生負責退還昌宇公司之支票2 張金額
      為500 萬元及1500萬元正合計2000萬元正支票歸還丙○○
      先生』等語。其中該旋轉爐既已作價出售予昌宇公司，自
      屬昌宇公司所有；而該面額500 萬元及14,062,327元之支
      票既係告訴人於雙方合作期間，因公司需要資金週轉而開
      立交付被告等。被告甲○○、乙○○雖為昌宇公司之負責
      人、總經理，並非持有他人之物，或係有權使用調借資金
      週轉，事後如有未依同意書約定，付款或返還支票予告訴
      人，均與侵占罪易持有為不法所有之構成要件不符。原檢
      察官認定被告二人業務侵占罪嫌不足，而為不起訴處分，
      經核尚無不合」，而於94年11月22日以94年度上聲議字第
      3105號處分書駁回再議，此經本院依職權調閱上開案卷核
      閱屬實。
（二）經本院核閱全部偵查案卷後，認依偵查中曾經顯現之證據
      ，聲請人指摘被告二人涉犯業務侵占罪嫌之事證，誠難認
      已達刑事訴訟法第251 條第1 項所定「足認被告有犯罪嫌
      疑」之起訴門檻。檢察官於調查上開事證後，所為不起訴
      處分及駁回再議聲請之處分，核其理由，洵無違背經驗法
      則、論理法則或其他證據法則之情形，認事用法未見有何
      違法或不當之處。茲聲請人以上揭所列理由，指摘檢察官
      之偵查並未完備，認事用法有所違誤云云，惟查：
     1、按犯罪事實應依證據認定之，無證據不得認定犯罪事實
        ，刑事訴訟法第154 條第2 項定有明文。又認定不利於
        被告之事實，須依積極證據，茍積極證據不足為不利於
        被告事實之認定時，即應為有利於被告之認定，更不必
        有何有利之證據；告訴人之告訴，係以使被告受刑事訴
        追為目的，其陳述是否與事實相符，仍應調查其他事實
        以資審認，始得為不利被告之認定，最高法院30年上字
        第816 號、52年台上字第1300號判例意旨足資參照。再
        者，刑法侵占罪之成立，須行為人本持有他人之物，嗣
        易持有為不法所有之犯意，而將該物據為己有，始足當
        之。
     2、本件告訴人即聲請人建霖公司對被告甲○○、乙○○二
        人提起告訴，係指稱：被告乙○○為昌宇公司之負責人
        ，被告甲○○為昌宇公司之總經理，渠二人明知原置放
        於昌宇公司之系爭機械設備，為渠等所持有而應返還予
        聲請人之物，竟意圖為自己不法之所有，將系爭機械設
        備全部搬離而侵占入己；又明知亞成半導體有限公司所
        簽發，票載發票日分別為90年12月1 日、91年3 月31日
        ，票面金額分別為500 萬元、14,062,327元之支票2 紙
        ，係聲請人於雙方合作期間，因資金週轉需要而交付渠
        等持有，嗣約定應返還聲請人之物，竟意圖為自己不法
        之所有，於92年6 月2 日將上開支票2 紙交付予大偉逾
        期應收帳款管理有限公司，因認被告二人均涉有刑法第
        336 條之業務侵占罪嫌，此依告訴人提出之告訴狀、補
        充告訴理由狀觀之甚明。惟依聲請人於90年11月7 日簽
        訂之同意書所載：「茲同意大園廠建霖公司（即聲請人
        ）向新銘工廠購置之旋轉爐1 組，依現況全權由甲○○
        先生處理，總價款新臺幣參仟伍佰萬元正……」等語，
        足認上開旋轉爐1 組，業經雙方約定作價交由昌宇公司
        總經理即被告甲○○全權處理無誤，已非聲請人所有之
        物；而上開票面金額分別為500 萬元、14,062,327元之
        支票2 紙，係聲請人前於雙方合作期間所交付，交付之
        後，該2 紙支票連同其所表彰之票據權利均已一併移轉
        予執票人，不復為聲請人所有，洵無聲請人所指侵占其
        所有之物之餘地。聲請人以上揭同意書所載「丙○○先
        生參佰貳拾萬元正」、「甲○○先生負責退還昌宇公司
        之支票二張金額為伍佰萬元及壹仟伍百萬元正，合計貳
        仟萬元正支票歸返丙○○先生」等語，認被告二人於作
        價處理旋轉爐後，應向聲請人給付320 萬元，並將上開
        支票2 紙返還乙節，即令屬實，且被告二人縱有未依雙
        方約定給付320 萬元、返還支票之情形，亦僅屬民事債
        務不履行問題，核與刑法侵占罪之要件不相符合。此外
        ，聲請人於偵查中所提出之機械設備資料及照片（見他
        字卷第78至85頁），其中編號11、20所示之機械設備，
        當初係案外人游象評賣給聲請人之代表人丙○○，於組
        裝完後，丙○○說不好用，所以還給游象評，叫游象評
        搬走，嗣經游象評前往建霖公司大園廠搬運取回；編號
        28至33之機械設備，則係聲請人前向案外人「新銘鐵工
        廠」負責人蔡維真所購得，因未付款，遭蔡維真於90年
        底前往搬運取回等情，此有證人游象評、蔡維真於檢察
        官偵訊時之證詞可稽（同上卷第121 頁、第93頁），並
        有協議書影本1 件附卷可憑（同上卷第124 頁），顯非
        被告二人占為己有。聲請人僅憑其曾於90年11月7 日簽
        立同意書，質疑蔡維真等人證詞之真實信，未見說明理
        由，難認可採。又被告甲○○固曾經委託案外人謝清文
        ，將昌吉公司廠房內之若干機械設備搬離至他處，惟姑
        不論該等機械設備是否即係上揭同意書所稱之「原麥高
        公司機械」，而應返還予聲請人之代表人丙○○，已屬
        有疑，何況被告甲○○係向案外人羅煥青租地，委請謝
        清文將機械設備搬運至羅煥青所有位於桃園縣觀音鄉某
        處之農地暫放等情，業據證人謝清文、羅煥清於檢察官
        偵訊時結證屬實（同上卷第104 頁、第128 及129 頁）
        ，且有發票、契約書、支票等影本存卷可佐（同上卷第
        107 至110 頁、第131 至133 頁），堪認被告甲○○所
        辯：當時原放置上開機械設備之廠房係向他人承稱，因
        無力支付租金，於90年9 月間至同年11月間要求聲請人
        將機械設備搬走，但聲請人一直拖延，始委託謝清文搬
        走一部分的機械設備等語，應可採信。又被告甲○○僅
        係另覓地點暫放機械設備，並無其他處分行為，復無證
        據足認與被告乙○○有何關連，誠難認被告二人有何意
        圖為自己或他人不法所有之侵占犯意可言。
     3、至於聲請人所謂被告二人對丙○○詐稱共同成立新公司
        、任由新銘公司取走機械設備涉有圖利、背信云云，另
        指摘檢察官未調查被告甲○○有無申請廢棄物處理廠營
        運執照、未通過之原因為何等等，核與本件其所訴被告
        二人涉犯侵占罪嫌，均不相涉。末按，法院審查聲請交
        付審判案件，調查之範圍應以偵查中曾顯現之證據為限
        ，不得就告訴人新提出之證據再為調查，亦不得蒐集偵
        查卷以外之證據，已見前述。聲請人所指檢察官未就重
        達數十噸設備之最終去處，命被告及案外人諸如謝清文
        、游象評、蔡維真等人加以說明，其偵查並未完備云云
        ，本院無從置喙，併予敘明。
四、綜上所述，原偵查、再議機關依偵查所得證據，認被告甲○○、乙○○二人之犯罪嫌疑不足，而先後為不起訴、再議駁
    回之處分，核無不合。聲請人即告訴人仍持前詞，指摘駁回
    再議之處分為不當，聲請交付審判，為無理由，應予駁回。
五、依刑事訴訟法第258 條之3 第2 項前段，裁定如主文。
中    華    民    國    95    年    4     月    14    日
                  刑事第十六庭  審判長法  官  陳鴻清
                                      法  官  歐陽漢菁
                                      法  官  朱嘉川
以上正本證明與原本無異。
本裁定不得抗告。
                                      書記官  陳聖儒
中    華    民    國    95    年    4     月    17    日


司法院資訊處製作；財團法人民間司法改革基金會備份。
